臺灣臺北地方法院民事判決　　　　　　　　　　　　九十三年度訴字第一００四號
　　原　　　告　乙○○
　　被　　　告　丙○○○○○○.
　　　　　　　　甲○○○○○○.
　　右二人共同
　　訴訟代理人　羅子武律師
　　複　代理人　謝憲杰律師
　　被　　　告　劉齡珠即琬筑食品行
　　訴訟代理人　丁○○○
　　被　　　告　戊○○
右當事人間給付票款等事件，本院於民國九十三年七月十六日辯論終結，判決如左：
    主  文
壹、被告楊蓬珠應給付原告新台幣玖萬肆仟捌佰元，及自民國九十三年三月六日起至
    清償日止，按年息百分之五計算之利息。
貳、被告楊蓬珠應給付原告新台幣壹佰零萬玖仟玖佰柒拾元，及自民國九十三年三
    月六日起至清償日止，按年息百分之計算之利息。
、原告其餘之訴駁回。
肆、訴訟費用由原告負擔。
        事  實  及  理  由
壹、原告主張：
一、關於遲誤鈞院九十三年四月二十九日通知方面：（第九六頁）
    因原告不諳撰狀，未能及時陳報證據等項，致生遲誤。
二、被告楊蓬珠於九十二年間，以楊蓬珠、楊蓬珠即摯秋餐坊、楊蓬珠即女優餐坊等
    名義，先後簽發附表編號一至十七之支票，金額、票面日期與票號均如附表所示
    。被告甲○○○○○○○、劉齡珠即琬筑食品行、戊○○則分別在其上背書後，
    再將上述支票持交原告。此外，楊蓬珠復在九十二年間向原告借得新台幣（以下
    同）九萬四千八百元，遂在附表編號十八所示支票上背書再交付原告。上述十八
    張支票經提示後，均因存款不足而退票。為此分別依據票據追索權、借款返還請
    求權提起訴訟（綜合審理卷第四八至四九、四、十二、六七頁）。
三、部分被告雖抗辯統一發票專用章不得用以背書，但是依據台灣高等法院九十一年
    度上易字第九四０號民事判決見解，此種印章已明白表示公司詳細資料，足以表
    明交易主體、願負背書人責任之用意，仍第六條所定得代替簽名之蓋章，被告仍
    應負票據責任。另依照七十二年度台上字第二五六九號判決，背書人對於執票人
    取得支票既不能證明具有票據法第十一條（現行法第十四條）之惡意或重大過失
    情事者，仍應依票據文義負責；原告既執有本件票據，當可向背書人追索。（見
    第六七至六八頁）。
四、因而聲明：（綜合第十二、八六頁）
    一、被告丙○○○○○○○應給付原告（借款）玖萬肆仟捌佰元整，並自起訴狀
        繕本送達最後一名被告之翌日起（即九十三年三月六日）按年息百分之五計
        算之利息。
    二、被告四人應連帶給付原告（票款）柒拾萬零柒仟陸佰元整，並自起訴狀繕本
        利息。
    三、被告丙○○○○○○○、甲○○○○○○○、劉齡珠即琬筑食品行應連帶給
        付原告壹拾肆萬壹仟柒佰陸拾柒元整，並自起訴狀繕本送達最後一名被告之
        翌日起（即九十三年三月六日）按年息百分之六計算之利息。
    四、被告丙○○○○○○○甲○○○○○○○應連帶給付原告壹拾貳萬仟貳佰
        拾元整，並自起訴狀繕本送達最後一名被告之翌日起（即九十三年三月
        六日）按年息百分之六計算之利息。
    五、被告楊蓬珠應給付原告陸萬柒仟佰元，並自起訴狀繕本送達最後一名被告
        之翌日起（即九十三年三月六日）按年息百分之六計算之利息。
    六、訴訟費用由被告負擔。
    訴訟標的：（第四八頁）
        借款返還請求權（聲明第一項）、票據追索權（第二至五項）
貳、被告答辯：
一、楊蓬珠：（(1)至(3)見第七三至七五頁，(4)見第一一０至一一一頁）
    (1)原因事實抗辯：
      按「票據債務人不得以自己與發票人或執票人之前手間所存抗辯之事由，對抗
      執票人。」票據法第十三條前段固有明文，然發票人非不得以自己與執票人間
      所存抗辯之事由對抗執票人。再按「當事人主張有利於己之事實者，就其事實
      有舉證之責任。」民事訴訟法第二百七十七條定有明文。查原告於九十三年六
      月二日向鈞院所提呈之準備書狀指陳，楊蓬珠以渠合夥之女優餐坊、摯秋餐坊
      等支票向原告調借現金，為約九十二年年中上述支票皆已拒絕往來，楊女表示
      其他商號可返還款項，遂以琬筑食品行等名義背書後，原告始未即時追償云云
      。然被告否認此情，原告應證明其原因關係。
    (2)本件票據多數經變造：
      按「票據經變造時，簽名在變造前者，依原有文義負責；簽名在變造後者，依
      變造文義負責；不能辨別前後時，推定簽名在變造前。」票據法第十六條第一
      項定有明文。查原告所提示票據（除附表第十六張、十八張外）發票日期欄，
      可明顯觀出發票日期均遭塗改。原告自應就票據日期係由楊蓬珠親自所更改、
      欠款、授權原告填寫日期之事實負舉證責任。被告僅應依原有文義負責。
    (3)末按「票據上之權利，對支票發票人自發票日起算，一年間不行使，因時效而
      消滅。」票據法第二十二條第一項定有明文。末查，第一至十五與十七張支票
      未變造前之發票日期均係九十一年年底，第十八張則係九十二年七月三十一發
      票，而原告起訴係九十三年ㄧ月十二日，已逾對背書人追索權之時效，原告之
      訴亦無理由。（併參見第九三頁）
    (4)原告違反民事訴訟法第一百九十六條規定，鈞院已於九十三年六月十八日當庭
      命原告說明遲誤理由，原告並未依限說明，其於九十三年六月二十二日書狀提
      出之攻防方法、請求權基礎，均發生失權效果，應予以駁回。
二、賀郁文：（(1)見第二八至二九頁；(2)(3)見第七一頁，(4)見第一一四至一一五頁）
    (1)附表第十八張支票方面：
      否認在附表編號十八之支票背書；何況該紙支票背書之琬筑食品行（即被告劉
      齡珠）及旺來餐坊（即被告賀郁文）發票章，統一編號完全一樣，為何會同時
      出現，非無疑問；另被告賀郁文與原告未有任何往來，原告如何取得票據，亦
      有可疑之處。最後，該紙支票發票日為九十二年七月三十一日，退票日為九十
      二年八月二十一日，而原告起訴之日期乃為九十三年一月十二日，已逾票據追
      索權期限。
    (2)第十七張支票：
      原告否認此一背書之真正。其發票日為九十二年八月七日，退票日為九十二年
      八月七日，而原告起訴之日期乃為九十三年一月十二日，亦已逾期。何況，賀
      郁文所設立之旺來餐坊於民國九十二年八月二十八日始變更登記，怎可能於九
      十二年八月七日前即為背書行為？故第十七、十八張支票確非被告背書。（並
      參見第九０至九一頁）
    (3)否認其餘十五紙支票之背書真正。
    (4)原告違反民事訴訟法第一百九十六條規定，鈞院已於九十三年六月十八日當庭
      命原告說明遲誤理由，其逾時提出之攻防方法，均發生失權效果。
三、劉齡珠：（第七八、一三０至一三一頁）
    未曾在本件支票背書。不知上述支票存在，九十一年起，即將琬筑食品行租予楊
    蓬珠營業，發票章亦由其使用。
四、戊○○：（(1)見第八一頁）
    (1)蔣綾綺所背書支票發票日經變造，背書時尚無變造情事，被告僅需按原有文義
      負責。支票原記載發票日均在九十一年間，原告遲至九十三年起訴，已逾四個
      月時效。
    (2)原告九十三年六月二十四日書狀所提出證物四，其中「暨附表」、「ＰＳ」等
      字樣均係非真正；何況該次證物三收執聯雖係被告簽名，竟蓋用乙○○之印文
      ，顯與常情不符。
五、均聲明：駁回原告之訴。(2)訴訟費用由原告負擔。
、本院得心證理由：
一、程序方面：
    (1)民事訴訟法採取「集中審理主義」與「證據適時提出主義」，故當事人於書狀
      交換程序應做必要陳述並提出攻擊、防禦方法，經法院命其說明理由竟未說明
      者，將發生「失權」效果：
      第一百九十六條
        攻擊或防禦方法，除別有規定外，應依訴訟進行之程度，於言詞辯論終結前
        適當時期提出之。
        當事人意圖延滯訴訟，或因重大過失，逾時始行提出攻擊或防禦方法，有礙
        訴訟之終結者，法院得駁回之。攻擊或防禦方法之意旨不明瞭，經命其敘明
        而不為必要之敘明者，亦同。
      第二百六十七條
        被告於收受訴狀後，如認有答辯必要，應於十日內提出答辯狀於法院，並以
        繕本或影本直接通知原告；如已指定言詞辯論期日者，至遲應於該期日五日
        前為之。
        應通知他造使為準備之事項，有未記載於訴狀或答辯狀者，當事人應於他造
        得就該事項進行準備所必要之期間內，提出記載該事項之準備書狀於法院，
        並以繕本或影本直接通知他造；如已指定言詞辯論期日者，至遲應於該期日
        五日前為之。
        對於前二項書狀所記載事項再為主張或答辯之準備書狀，當事人應於收受前
        二項書狀後五日內提出於法院，並以繕本或影本直接通知他造；如已指定言
        詞辯論期日者，至遲應於該期日三日前為之。
      第二百六十八條之二
        當事人未依第二百六十七條、第二百六十八條及前條第三項之規定提出書狀
        或聲明證據者，法院得依聲請或依職權命該當事人以書狀說明其理由。
        當事人未依前項規定說明者，法院得準用第二百七十六條之規定，或於判決
        時依全辯論意旨斟酌之。
      第二百七十六條
        未於準備程序主張之事項，除有下列情形之一者外，於準備程序後行言詞辯
        論時，不得主張之：
            一　法院應依職權調查之事項。
            二　該事項不甚延滯訴訟者。
            三　因不可歸責於當事人之事由不能於準備程序提出者。
            四　依其他情形顯失公平者。
            前項第三款事由應釋明之。
    (2)原告起訴並未說明其各項聲明分別依照何張支票所計算，亦未提出琬筑食品行
      之營利事業登記資料（僅於九十三年四月二十六日書狀提出變更登記申請書）
      ；經本院於九十三年四月二十九日通知原告於五日內補正，同年五月四日寄存
      聲明第三至五項之計算依據，僅表明再行研究；本院當庭裁定原告應於七日內
      陳報遲誤原因，否則將生失權效果（見審理卷第五七、八六至八七頁）
    (3)但是，原告竟以不諳撰狀致未能及時陳報證據等語搪塞（見第九六頁）；然而
      ，原告請求被告還款，拖延數月均無法說明各項聲明計算依據，亦未及時提供
      琬筑食品行完成營利事業登記之文件，均與法律專業知識無涉，純係原告嚴重
      疏失。原告竟然未就此點說明，依照首揭說明即發生失權效果，其於九十三年
      六月二十四日書狀所提出收據等攻擊方法，均為失權效力所及（被告楊君、賀
      君亦為失權之抗辯），雙方毋須就此部分進行攻防。故，本院於九十三年七月
      十六日當庭裁示駁回原告此部分攻擊方法，僅就原告以往所提出證據加以審酌
      ，先予說明。
二、借款九萬四千八百元方面：
    原告主張被告楊蓬珠曾借得此筆金錢，遂在附表編號第十八號支票背書再持交原
    告，此有支票暨退票理由書可證（影本見第八頁）。楊蓬珠雖否認借款情事，但
    未能說明為何在該紙支票背書，本院參酌原告所述借款金額與支票面額相符，應
    認原告主張借款事實係真正。
三、附表編號一至十五、十七支票方面：
    原告主張上述支票均係真正，楊蓬珠以其個人、楊蓬珠即摯秋餐坊、楊蓬珠即女
    優餐坊等名義先後簽發，再由甲○○○○○○○、劉齡珠即琬筑食品行、戊○○
    則分別在其上背書云云。但是楊君、賀君、蔣君認為此等支票發票日期均遭塗改
    ，原載發票日均在九十一年底以前，已逾對於背書人之追索時效；賀君、劉君且
    否認背書之真正。經調查：
    (1)按票據法第十一條第三項規定「票據上之記載，除金額外，得由原記載人於交
      付前改寫之。但應於改寫處簽名。」；第十六條第一項規定「票據經變造時，
      簽名在變造前者，依原有文義負責；簽名在變造後者，依變造文義負責；不能
      辨別前後時，推定簽名在變造前。」。
    (2)上述十六張支票其發票日均可見明顯塗改痕跡，將原記載「九十一年」修改為
      「九十二年」並蓋用楊蓬珠印章；如係誤載，焉有可能號碼不相連貫之十餘張
      支票分別發生此等錯誤？甚至同張支票數度塗改日期！足見上述支票確在楊君
      簽發、經人背書再交付原告後，原告復交還楊君更改日期。楊君雖否認塗改處
      印文真正，但是該處印文與發票處印文相似，復與原發票日期相隔達一年；如
      楊君未曾同意更改日期，何以未及時向付款銀行依票據法第一百三十條第二款
      止付？故楊君仍應依塗改後文義負責，原告此部分請求時尚未罹於一年時效。
      蔣君既在塗改前簽名，只須就塗改前文義負責；由於原告遲至九十三年始起訴
      ，蔣君主張票據法第二十二條第三項時效抗辯，合於規定。
    (3)再者，賀郁文所經營之旺來餐坊於九十二年八月二十八日始辦理營利事業登記
      （見第五三頁），但第十七張支票票面日期則係九十二年八月七日，此時旺來
      餐坊尚未登記，如何能蓋用商號發票章以背書？尤見此一背書並非真正。
    (4)何況，票據法第六條規定票據上簽名得以蓋章代替之；最高法院六十六年第九
      次民庭總會決議「．．．如果支票背面所蓋圖章本身刻明專用於某種用途（例
      如收件之章）之字樣而與票據之權利義務毫無關係者，則所蓋該項圖章，難認
      係同法第六條所規定為票據行為而代替票據上簽名之蓋章，即無同法第十二條
      之適用。」，附表編號一至十二、十四至十七支票有關賀郁文、劉齡珠之背書
      均係「統一發票專用章」；既表明用途限於統一發票，相較於背書人戊○○均
      以親筆簽名方式背書、楊蓬珠就第十三張支票亦以簽名方式背書，則原告於收
      受背書時應已充分瞭解「統一發票專用章」本質上不得用於背書。此與原告所
      舉台灣高等法院九十一年度上易字第九四０號案情截然不同，原告不得援引該
      案主張賀郁文、劉齡珠以統一發票專用章背書仍有效力。
    因此，劉君就右述十六張支票仍應負發票人責任；賀郁文、劉齡珠、蔣齡珠不必
    負擔背書人責任。
四、附表編號第十六張支票：
    原告主張楊蓬珠、賀郁文、劉齡珠應連帶負責清償票款，楊君對此一支票不爭執
    ；賀、劉二人否認背書之真正。經調查，原告係主張賀、劉二人分別以旺來餐坊
    、琬筑食品行之「統一發票專用章」背書；依據現由第三段尚不生背書效力。故
    楊君應負擔發票人責任，賀劉二人不必負擔背書人責任。
五、原告依據借款返還請求權、支票票款追索權提起本訴，請求被告劉齡珠(1)返還借
    款九萬四千八百元及自起訴狀繕本送達最後一名被次日（即民國九十三年三月六
    日）起至清償日止，按年息百分之五計算之利息、(2)票款一百零三萬九千九百七
    十元，及自起訴狀繕本送達最後一名被次日（即民國九十三年三月六日）起至清
    償日止，按年息百分之六計算之利息；合於法律規定，應予准許。其餘部分為無
    理由，應予駁回。
六、訴訟費用分擔方面：
    原告於起訴時主張借款、票款共一百餘萬元，僅提出編號十八之支票與退票理由
    單，經楊齡珠等人於九十二年三月十六日具狀要求原告提供其他十七張支票，原
    告遲至九十三年四月二十三日言詞辯論期日始提出，嚴重影響訴訟程序進行與被
    告防禦。參酌其忽略本院九十三年四月二十九日所通知補正事項，致耗費多日始
    能結案，原告又僅獲得部分勝訴，故本院認為應由原告負擔全部訴訟費用始屬公
    允。
七、綜上所論，原告之訴為一部有理由，一部無理由，依民事訴訟法第七十九條、第
    八十二條，判決如主文。（一、二審訴訟費用係指法院所收取費用與登報費用，
    不含律師費等費用。）
中　　　華　　　民　　　國　　九十三　　年　　　七　　　月　　二十二　　日
                                    民事第二庭法官    吳燁山
右為正本係照原本作成。
如對本判決不服，應於送達後廿日內，向本院提出上訴狀（應按對方人數提出影本，
免附郵票）。並按民事訴訟法第七十七條之十六、之十三、台灣高等法院九十二年八
月六日（九二）院田文公字第０三０二八號函（逾十萬元之部分，均提高十分之一之
裁判費）繳納上訴費；計算公式可自司法院網站之「民事事件新制徵收費用標準」閱
覽、下載。
中　　　華　　　民　　　國　　九十三　　年　　　七　　　月　　二十二　　日
                                            書記官    柯月英
